ACORDAO-COMPLETO-2350987

ACÓRDÃO 8524/2019 ATA 30/2019 - PRIMEIRA CÂMARA

VISTOS, relatados e discutidos estes autos de tomada de contas especial instaurada pelo Ministério do Desenvolvimento Social e Combate à Fome, em razão da impugnação parcial das despesas referentes aos recursos repassados pelo Fundo Nacional de Assistência Social (FNAS) ao Município de Serrinha/BA, na modalidade fundo a fundo, à conta do Programa de Erradicação do Trabalho Infantil (PETI) , no exercício de 2004,
ACORDAM os Ministros do Tribunal de Contas da União, reunidos em sessão da 1ª Câmara, ante as razões expostas pelo Relator, em:
9.1. considerar revéis o Sr. Antônio Josevaldo Silva Lima e o Município de Serrinha/BA perante as citações promovidas por este Tribunal;
9.2. conceder, com fundamento no art. 202, § 3º, do Regimento Interno do TCU, novo e improrrogável prazo de quinze dias para que o Município de Serrinha/BA recolha as importâncias abaixo especificadas aos cofres do Fundo Nacional de Assistência Social, atualizadas monetariamente a partir das datas de ocorrência indicadas até a data do efetivo recolhimento, na forma prevista na legislação em vigor;
	Valor (R$) 
	Data da ocorrência

	27.085,00
	13/5/2004

	5.065,00 
	14/5/2004

	7.850,00
	18/5/2004

9.3. alertar o Município de Serrinha/BA que, nos termos do art. 202, § 4º, do Regimento Interno do TCU, a liquidação tempestiva do débito atualizado monetariamente saneará o processo, permitindo que o Tribunal julgue as suas contas regulares com ressalva, dando-lhe quitação;
9.4. julgar, com fundamento nos arts. 1º, inciso I, 16, inciso III, alínea "c", 19 e 23, inciso III, da Lei 8.443, de 16 de julho de 1992, irregulares as contas de Antônio Josevaldo Silva Lima, condenando-o ao pagamento das quantias abaixo especificadas, fixando-lhe o prazo de quinze dias, a contar da notificação, para que seja comprovado, perante o tribunal (art. 214, inciso III, alínea "a", do Regimento Interno) , o recolhimento da dívida aos cofres do Fundo Nacional de Assistência Social, atualizada monetariamente e acrescida dos juros de mora calculados a partir das datas de ocorrência indicadas até a data do efetivo recolhimento, na forma prevista na legislação em vigor;
	Valor (R$) 
	Data da ocorrência

	2.667,00 
	30/3/2004

	2.000,00 
	19/5/2004

	7.966,30 
	3/8/2004

	26.448,00 
	22/12/2004

	48.500,00 
	30/12/2004

	4.500,00 
	30/12/2004

9.5. autorizar, desde logo, nos termos do art. 28, inciso II, da Lei 8.443/92, a cobrança judicial da dívida imputada pelo subitem 9.4 deste Acórdão, caso não atendida a notificação; 
9.6. com fundamento no art. 16, § 3º, da Lei 8.443/1992 c/c o § 7º do art. 209 do Regimento Interno do TCU, remeter cópia dos elementos pertinentes  à Procuradoria da República no Estado da Bahia para o ajuizamento das ações que considere cabíveis; e
9.7. dar ciência desta deliberação aos responsáveis.

Tomada de contas especial instaurada em razão da impugnação parcial das despesas referentes aos recursos repassados pelo Fundo Nacional de Assistência Social (FNAS) ao Município de Serrinha/BA, na modalidade fundo a fundo, à conta do Programa de Erradicação do Trabalho Infantil (Peti), no exercício de 2004

Primeira Câmara

Município de Serrinha/BA.

3. Responsáveis: Antônio Josevaldo Silva Lima (CPF XXX.021.455-XX) e Município de Serrinha/BA (CNPJ 13.845.086/0001-03).

13.1. Ministros presentes: Walton Alencar Rodrigues (Presidente), Benjamin Zymler e Vital do Rêgo.
13.2. Ministros-Substitutos presentes: Augusto Sherman Cavalcanti (Relator) e Weder de Oliveira.

ACORDAO-COMPLETO-2483676

Acórdão 3599/2022 - Primeira Câmara

ACORDAO-COMPLETO-2432672

Acórdão 2377/2021 - Primeira Câmara

ANTONIO JOSEVALDO SILVA LIMA

AUGUSTO SHERMAN

No âmbito da Sec/BA foi elaborada a instrução à peça 25, reproduzida a seguir, a qual recebeu a aprovação dos dirigentes daquela unidade técnica.
"INTRODUÇÃO
1. 	 Trata-se de tomada de contas especial instaurada pelo Ministério do Desenvolvimento Social e Combate à Fome, em razão da impugnação parcial das despesas referentes aos recursos repassados pelo Fundo Nacional de Assistência Social - FNAS ao Município de Serrinha/BA, na modalidade fundo a fundo, à conta do Programa de Erradicação do Trabalho Infantil - Peti, no exercício de 2004. 
HISTÓRICO
2.	No âmbito do Peti/2004 para o Município de Serrinha/BA, o FNAS pactuou o valor de R$ 715.500,00, aprovado pela Portaria 369/MDS/2004 (peça 1, p. 16; 20, valores mensais) . Entretanto, o valor efetivamente repassado foi de R$ 692.225,00, sendo R$ 376.125,00 correspondente ao repasse bolsa e R$ 316.100,00 a título do repasse jornada, conforme informado na Nota Técnica 3878/2015 (peça 1, p. 4) e no quadro demonstrativo à peça 1, p. 22. 
3.	Os referidos recursos foram utilizados na gestão do Sr. Antônio Josevaldo Silva Lima, Prefeito Municipal de Serrinha, no período de 2001 a 2004 (peça 1, p. 116) . 
4.	Conforme consignado na Nota Técnica 3878/2015, de 18/8/2015 (peça 1, p. 4-8) , a instauração desta Tomada de Contas Especial decorreu da constatação de irregularidades na utilização dos recursos em tela, de onde se extrai (peça 1, p. 4-5) :
1. Impropriedade apontada no item 2.6 do Relatório de Fiscalização da CGU n. 544, por ocasião do 17º Sorteio, onde é citado:
a) Ausência de comprovação de despesas;
b) Utilização indevida de recursos destinados ao pagamento de bolsas às famílias do Peti para pagamento a fornecedores;
2. Montante original apurado: R$ 132.081,30 (...) . 
8. Diante do exposto, sugerimos a Aprovação no valor de R$ 560.143,70 e a Reprovação no valor de R$ 132.081,30. Sugerimos ainda, o encaminhamento do presente processo para adoção dos procedimentos de instauração de Tomada de Contas Especial.
5.	O mencionado Relatório de Fiscalização da CGU n. 544 (17º Sorteio) é decorrente de exames realizados nos Programas de Governo Financiados, no período de 29/8/2005 a 2/9/2005, e está acostado aos autos (peça 1, p. 24-42) . 
6.	Verifica-se nos autos que o agente responsável foi notificado para apresentar defesa, em fase anterior à instauração da TCE, conforme Ofício MDS 4985, de 11/12/2013 (peça 1, p. 48-52) e Ofício MDS 2866, de 8/5/2015 (peça 1, p. 70-78) . O responsável manteve-se silente e não recolheu o montante devido aos cofres públicos.
7.	 O Relatório do Tomador de Contas n. 036/2016, emitido em 10/2/2016 (peça 1, p. 102-110) , circunstanciou os fatos e concluiu pela responsabilidade do Sr. Antônio Josevaldo Silva Lima, exPrefeito Municipal de Serrinha/BA, na gestão 2001-2004.
8.	 O Tomador das Contas, com base no Relatório da CGU, considerou o montante histórico do débito, no valor de R$ 132.081,30, como sendo de responsabilidade exclusiva do gestor (peça 1, p. 110) , com Demonstrativo de Débito atualizado à época (peça 1, p. 86) .
9. 	Foi inscrita a responsabilidade do responsável, no Siafi, mediante a Nota de Lançamento 2016NL000102 (peça 1, p. 100) .
10. 	A Controladoria-Geral da União emitiu relatório de auditoria, certificou a irregularidade das contas e apresentou parecer, em 31/3 e 1/4/2016 (peça 1, p. 118-123) . 
11. 	A Ministra de Estado do Desenvolvimento Social e Combate à Fome manifestou, em 2/5/2016, pronunciamento expresso encaminhando este processo de Tomada de Contas Especial ao Tribunal de Contas da União (peça 1, p. 127) .
12.	A partir dos elementos constantes dos autos, foi possível verificar que os recursos repassados ao Município de Serrinha/BA por força do Programa de Erradicação do Trabalho Infantil - Peti, no exercício de 2004, foram integralmente gastos na gestão do então Prefeito daquele município, Sr. Antônio Josevaldo Silva Lima (gestão 2001-2004) .	
13.	Diante disso, o processo foi instruído com proposta de citação daquele responsável para suas alegações de defesa quanto à não comprovação da boa e regular aplicação (impugnação parcial) dos recursos repassados ao Município de Serrinha/BA, à conta do Programa de Erradicação do Trabalho Infantil - Peti, no exercício de 2004 (peça 3) . Os pareceres emitidos pela subunidade e unidade foram concordantes (peças 4-5) .
EXAME TÉCNICO
Citação inicial do responsável
14.	A Secex/BA encaminhou ao responsável o Ofício 2229/2016-TCU/Secex/BA, de 10/8/2016 (peça 7) . Contudo, por não constar dos autos o respectivo Aviso de Recebimento - AR, apesar da correspondência ter sido entregue no seu endereçamento, conforme informação dos Correios na internet, foi determinada a renovação do encaminhamento do ofício citatório, em 10/11/2016 (peça 8) .
15. 	A citação do Sr. Antônio Josevaldo Silva Lima, exPrefeito de Serrinha/BA, foi concretizada mediante o Ofício 3288/2016-TCU/Secex/BA, de 11/11/2016 (peça 9) . A correspondência foi entregue no endereço do citado obtido na base de dados da Receita Federal (peça 6) . Consta dos autos, o Aviso de Recebimento - AR, assinado por terceiros, em 19/12/2016 (peça 10) .
Revelia do citado
16.	Formalizada a citação, e decorrido o prazo legal para apresentação das alegações de defesa, quinze dias contados do recebimento da comunicação, o responsável manteve-se silente e não comprovou o recolhimento do valor devido aos cofres do Fundo Nacional de Assistência Social - FNAS. 
Vício de origem na citação do responsável
17.	Após a supracitada citação do Sr. Antônio Josevaldo Silva Lima, exPrefeito de Serrinha/BA, verificou-se a incorreção da mesma em decorrência da responsabilização individual do gestor pela totalidade do débito imputado nesta Tomada de Contas Especial.
18.	Constata-se no caso em tela, que parte do débito refere-se à utilização indevida de recursos do Peti/2004 para pagar fornecedores. Verifica-se que o Município de Serrinha/BA foi beneficiário do fato, razão pela qual caracteriza-se a sua responsabilidade solidária pelos valores correspondentes, consoante artigos 1º e 3º da Decisão Normativa-TCU 57/2004. 
19.	Observa-se que o débito é decorrente de dois grupos de irregularidades, conforme discriminado no Relatório da CGU (peça 1, p. 34-36) , a seguir demonstrado: 
	a)  Ausência de comprovação de despesas (peça 1, p. 34) :
	Data
	Valores (R$) 

	30/3/2004
	2.667,00

	19/5/2004
	2.000,00

	3/8/2004
	7.966,30

	22/12/2004
	26.448,00

	30/12/2004
	48.500,00

	30/12/2004
	4.500,00

	TOTAL
	92.081,30

	b) Utilização indevida de valores do Peti para pagar fornecedores (peça 1, p. 34-36) :
	Data
	Fornecedores
	Valores (R$) 

	13/5/2004
	Comercial Rios Ltda.
	27.085,00

	14/5/2004
	Frigorífico Coutinho
	5.065,00

	18/5/2004
	HM Distribuidora
	7.850,00

	-
	TOTAL
	40.000,00

20.	Releva observar que no Relatório da CGU foi registrado, indevidamente, o valor de R$ 2.000,00 nos dois grupos de irregularidades, quando deveria ter sido incluso uma única vez (peça 1, p. 34-36) . Posteriormente, o Fundo Nacional de Assistência Social - FNAS corrigiu a duplicidade considerando o valor de R$ 2.000,00 apenas uma vez, sem, contudo, indicar de qual grupo de irregularidades ele foi estornado corretivamente, conforme verifica-se nas Notas Técnicas n. 3878/2015 (peça 1, p. 4 - item 7) e n. 6805/2013 (peça 1, p. 42 - item 9) . 
21.	Para efeito de imputação de débito nesta instrução processual, o valor foi excluído do grupo 'b) Utilização indevida de valores do Peti para pagar fornecedores', considerando que neste caso a CGU informa; 's/nota fiscal', além de não identificar o nome fornecedor pago, ao contrário dos três outros fornecedores relacionados no item (peça 1, p. 36) . Afigura-se mais consistente a manutenção do valor de R$ 2.000,00 no grupo ' a)  Ausência de comprovação de despesas', com base na informação da CGU de que tais pagamentos constavam do extrato bancário, sem que tivessem sido apresentados a sua comprovação (peça 1, p. 34) . 
22.	Desse modo, em face do disposto nos artigos 1º e 3º da Decisão Normativa-TCU 57/2004, inclui-se nestes autos o Município de Serrinha/BA, como responsável solidário na parcela do débito correspondente ao valor de R$ 40.000,00, decorrente da utilização indevida de recursos do Peti/2004 para pagar os fornecedores indicados, considerando que aquela comuna se beneficiou pela aplicação irregular dos referidos recursos. 
Citação solidária dos responsáveis 
23.	Diante disso, a unidade técnica propôs a citação solidária do Sr. Antônio Josevaldo Silva Lima, exPrefeito de Serrinha/BA e o Município de Serrinha/BA, conforme instrução (peça 11) e pareceres concordantes da subunidade (peça 12) e da unidade (peça 13) . 
Citação do Sr. Antônio Josevaldo Silva Lima (exPrefeito de Serrinha/BA) 
24.	A citação do responsável foi concretizada mediante o Ofício 1914/2017-TCU/Secex/BA, de 12/7/2017 (peça 14) , encaminhado para o endereço da responsável, obtido no banco de dados da Receita Federal (peça 6) . O Aviso de Recebimento - AR foi assinado por terceiros em 24/7/2017 (peça 16) . 
Revelia do responsável citado
25.	Formalizada a citação e decorrido o prazo legal para apresentação das alegações de defesa, incluindo a prorrogação de prazo concedida, o responsável manteve-se silente e não comprovou o recolhimento do valor devido aos cofres do Fundo Nacional de Assistência Social - FNAS, razão pela qual foi considerado revel, dando-se prosseguimento ao processo, de acordo com o art. 12, inciso IV, § 3º, da Lei 8.443/1992.
Citação do Município de Serrinha/BA
26.	O Município de Serrinha/BA foi citado mediante o Ofício 1927/2017-TCU/Secex/BA, de 13/7/2017, endereçado ao Prefeito Adriano Silva Lima (peça 15) . O Aviso de Recebimento - AR foi assinado por terceiros em 24/7/2017 (peça 17) . 
30.	O Município de Serrinha/BA, por intermédio de procuradores constituídos (peça 18) , solicitou prorrogação de prazo para apresentar suas alegações de defesa neste processo, conforme documento protocolado na Secex/BA em 8/8/2017 (peça 19) .
31. 	O então titular da unidade técnica, conforme delegação de competência do Ministro-Relator, deferiu o pedido de prorrogação de prazo por mais quinze dias, a contar do término do prazo inicialmente estabelecido, nos termos do parágrafo único do art. 183 do RI/TCU (peça 20) . 
32.	O responsável foi notificado da referida prorrogação de prazo mediante o Ofício 0278/2018-TCU/Secex/BA, de 8/2/2018, com o Aviso de Recebimento - AR, assinado por terceiros, em 5/3/2018 (peças 21-22) . 
Revelia do município citado
33.	Formalizada a citação e decorrido o prazo legal para apresentação das alegações de defesa, incluindo a prorrogação de prazo concedida, o responsável manteve-se silente e não comprovou o recolhimento do valor devido aos cofres do Fundo Nacional de Assistência Social - FNAS, razão pela qual foi considerado revel, dando-se prosseguimento ao processo, de acordo com o art. 12, inciso IV, § 3º, da Lei 8.443/1992.
CONCLUSÃO 
34.	Configura-se nos autos que parte do débito é decorrente de desvio dos recursos para finalidade diversa ao objeto previsto no Programa de Erradicação do Trabalho Infantil - Peti, com a utilização indevida de recursos transferidos pelo Fundo Nacional de Assistência Social.
35.	Destarte, não obstante estar caracterizada a grave irregularidade atribuível ao gestor municipal, constata-se que o patrimônio beneficiado com tal ação foi o do município, a quem cabe, portanto, proceder à recomposição do erário federal, no que couber.
36.	A jurisprudência deste Tribunal é pacífica ao entender que o débito quando resulta de despesas efetuadas em benefício do Município decorrentes de desvio de finalidade, conforme se reconhece na instrução, deve ser imputado apenas ao município, podendo o gestor ser apenado com multa, por ter dado causa à irregularidade, conforme os seguintes julgados:
7.503/2013 - Segunda Câmara, da relatoria do Ministro José Jorge
14. Por isso, o Tribunal, ao acolher Voto deste Relator, prolatou decisão alinhada às que têm sido adotadas para casos similares, em que se constata a utilização de recursos federais fora dos objetivos dos programas que amparam o repasse da verba (desvio de finalidade) , mas com benefício para a comunidade local. Nessas situações, a jurisprudência desta Corte consolidou-se no sentido de imputar o débito correspondente ao ente municipal. Isso porque aquele Município deixou de implementar as ações que justificaram o repasse de recursos pelo Fundo Nacional de Saúde;
3.894/2014 - Segunda Câmara, da relatoria do Ministro-Substituto Marcos Bemquerer Costa
6. Nas situações de desvio de finalidade, ou seja, na utilização de verba federal fora dos objetivos dos programas ou ajustes que amparam o repasse da verba, ainda que em benefício da comunidade, a jurisprudência desta Corte tem-se orientado no sentido de imputar o débito correspondente ao ente municipal, tendo em conta o disposto no art. 3º da Decisão Normativa/TCU 57/2004. Caso contrário, haveria enriquecimento sem causa do município. Outrossim, cabe a aplicação de multa aos exgestores pelo desvio de finalidade no uso dos recursos públicos;
4.217/2014 - Segunda Câmara, da relatoria do Ministro Marcos Bemquerer Costa
7. Concordo com esse posicionamento, haja vista que, nas situações de utilização de verba federal fora dos objetivos dos programas ou ajustes que amparam o repasse do recurso (desvio de finalidade) , a jurisprudência desta Corte tem se orientado no sentido de imputar o débito correspondente ao ente municipal, tendo em conta o disposto no art. 3º da Decisão Normativa/TCU 57/2004. Caso contrário, haveria enriquecimento sem causa do município. 
37.	O valor original consolidado do débito de responsabilidade individual do Município de Serrinha/BA é R$ 40.000,00, conforme demonstrado abaixo:
Quantificação do débito (valores pagos a fornecedores com a utilização indevida de recursos do Peti/2004, com benefício para o município) : 
	VALOR ORIGINAL (R$) 
	DATA DA OCORRÊNCIA

	   27.085,00 (D) 
	        13/5/2004

	     5.065,00 (D) 
	        14/5/2004

	     7.850,00 (D) 
	        18/5/2004

  Débito atualizado em 25/4/2018: R$ 86.908,00 (peça 23) .
38.	A partir da prolação do Acórdão 1210/2011-TCU-Plenário, relatoria do Ministro Augusto Sherman Cavalcanti, entendeu-se que a melhor solução para compatibilizar a processualística dessa Corte com os preceitos de responsabilidade fiscal consiste em estabelecer prazo de quinze dias, a contar da notificação, para o pagamento da dívida, determinando-se ao ente público que, na hipótese da impossibilidade de liquidação tempestiva do débito, no mencionado prazo, adote providências com vistas à inclusão do valor da dívida em sua lei orçamentária, informando ao Tribunal, no prazo de trinta dias, as providências adotadas. 
39.	No que concerne ao débito individual do Sr. Antônio Josevaldo Silva Lima, exPrefeito de Serrinha/BA (gestão 2001-2004) , o mesmo decorre de não comprovação de despesas realizadas com recursos do Peti/2004, no montante de R$ 92.081,30, conforme demonstrado abaixo: 
Quantificação do débito (ausência de comprovação de despesas realizadas com recursos do Peti/2004) :
	VALOR ORIGINAL (R$) 
	DATA DA OCORRÊNCIA

	                   2.667,00 (D) 
	           30/3/2004

	                   2.000,00 (D) 
	           19/5/2004

	                   7.966,30 (D) 
	             3/8/2004

	                 26.448,00 (D) 
	         22/12/2004

	                 48.500,00 (D) 
	         30/12/2004

	                   4.500,00 (D) 
	         30/12/2004

                                      Valor do débito atualizado até 25/4/2018: R$ 192.525,00 (peça 24) .
40.	Diante da revelia do Sr. Antônio Josevaldo Silva Lima, exPrefeito de Serrinha/BA, e inexistindo nos autos elementos que permitam concluir pela ocorrência de boa-fé ou de outros excludentes de culpabilidade em sua conduta (art. 202, § 2º do RI/TCU) , propõe-se que suas contas sejam julgadas irregulares e que o responsável seja condenado em débito, na parte que lhe couber. 
41.	No que tange ao Município de Serrinha/BA, por ser entidade jurídica de direito público, se mostra inviável a aferição da boa-fé, quer objetiva ou subjetiva. Todavia, no caso presente, aplica-se o mesmo entendimento manifestado no voto do Ministro-Relator Augusto Sherman Cavalcanti no Acórdão 3114/2018-TCU-Primeira Câmara, conforme excerto transcrito abaixo: 
6. (...) . Uma vez revel o município, reiteradamente chamado aos autos, impõe-se de imediato sua condenação em débito, uma vez que não foi apresentada defesa que possibilitasse a oportunidade de fixação de novo prazo para recolher a importância devida, conforme previsto no art. 12, § 1º, da Lei 8.443/92.
7. Complementarmente, dado que o agente público hoje à frente do município mostrou-se omisso em seu dever de defender os interesses da municipalidade junto ao TCU, entendo pertinente o encaminhamento de cópia da deliberação aqui adotada ao Tribunal de Contas dos Municípios do Estado da Bahia, para as providências que julgar apropriadas.
42.	Releva observar que, nos termos do incidente de uniformização de jurisprudência tratado no Acórdão 1441/2016-TCU-Plenário, relatoria do Ministro Benjamin Zymler, o prazo prescricional para aplicação de sanção pelo TCU é de dez anos contados da data da irregularidade sancionada. Verifica-se nos autos que os débitos ocorreram no exercício de 2004, decorrendo, deste então, um lapso temporal superior a dez anos. As citações dos responsáveis foram autorizadas em 11/7/2017 (peça 13) , razão pela qual esse prazo não foi interrompido.
43.	Diante disso, no caso presente não é passível a aplicação da multa prevista no art. 57 da Lei 8.443/1992.
INFORMAÇÕES ADICIONAIS
44.	Trata-se de processo em que consta como interessado a Prefeitura Municipal de Serrinha/BA, relacionado pelo Exmº Ministro Aroldo Cedraz no Anexo II ao Ofício 5/2013 - GAB.MIN-AC dentre aqueles que dão causa a seu impedimento, nos termos do art. 151, parágrafo único, do Regimento Interno/TCU.
45.	Dessa forma, por ocasião da proposta de mérito, os presentes autos devem ser encaminhados ao Gabinete do Ministro-Relator, via Secretaria das Sessões - para ciência e registro, com o alerta de que a votação que apreciará o presente processo não deve contemplar a participação do Exmº Ministro Aroldo Cedraz.
PROPOSTA DE ENCAMINHAMENTO                 
46. Diante do exposto, submetem-se os autos à apreciação superior, propondo: 
	a) considerar revéis o Sr. Antônio Josevaldo Silva Lima (CPF XXX.021.455-XX) , exPrefeito de Serrinha/BA (gestão 2001-2004) , e o Município de Serrinha/BA (CNPJ 13.845.086/0001-03) , com fulcro no art. 12, § 3º da Lei 8.443/1992;
	b) nos termos dos artigos 1º, inciso I, 16, inciso III, alínea 'c', § 2º, 19, caput, e 23, inciso III da Lei 8.443/92, c/c com os artigos 1º, inciso I, 209, inciso III, e § 5º, 210 e 214, inciso III, do Regimento Interno do TCU, que sejam julgadas irregulares as contas do Sr. Antônio Josevaldo Silva Lima (CPF XXX.021.455-XX) , exPrefeito de Serrinha/BA (gestão 2001-2004) , e do Município de Serrinha/BA (CNPJ 13.845.086/0001-03) , e condená-los ao pagamento das quantias a seguir especificadas, com a fixação do prazo de quinze dias, a contar das notificações, para que comprovem, perante este Tribunal (art. 214, inciso III, alínea 'a', do Regimento Interno) , o recolhimento da dívida aos cofres do Fundo Nacional de Assistência Social, ou, no caso do ente municipal, a adoção de providências com vistas à inclusão do valor da dívida em sua lei orçamentária, atualizada monetariamente e acrescida dos juros de mora, calculados a partir das datas discriminadas, até a data do recolhimento, na forma prevista na legislação em vigor. 
	Responsável: Antônio Josevaldo Silva Lima (CPF XXX.021.455-XX) 
Quantificação do débito (ausência de comprovação das despesas realizadas com recursos do Peti/2004) :
	VALOR ORIGINAL (R$) 
	DATA DA OCORRÊNCIA

	2.667,00 (D) 
	30/3/2004

	2.000,00 (D) 
	19/5/2004

	7.966,30 (D) 
	3/8/2004

	26.448,00 (D) 
	22/12/2004

	48.500,00 (D) 
	30/12/2004

	4.500,00 (D) 
	30/12/2004

                                         Valor do débito atualizado até 25/4/2018: R$ 192.525,00 (peça 24) .
Responsável: Município de Serrinha/BA (CNPJ 13.845.086/0001-03) 
Quantificação do débito (valores pagos a fornecedores com a utilização indevida de recursos do Peti/2004, com benefício para o município) : 
	VALOR ORIGINAL (R$) 
	DATA DA OCORRÊNCIA

	 27.085,00 (D) 
	 13/5/2004

	 5.065,00 (D) 
	 14/5/2004

	 7.850,00 (D) 
	 18/5/2004

  Débito atualizado em 25/4/2018: R$ 86.908,00 (peça 23) .
	c) autorizar, desde logo, nos termos do art. 28, inciso II, da Lei 8.443/1992, a cobrança judicial das dívidas, caso não atendidas as notificações;
	d) encaminhar cópia da deliberação que vier a ser proferida, bem como do relatório e do voto que a fundamentarem, ao Tribunal de Contas dos Municípios do Estado da Bahia, para as providências que julgar apropriadas, tendo em vista a revelia do Município de Serrinha, com prejuízo à sua defesa e consequente impacto no patrimônio público decorrente da condenação imposta;
	e) encaminhar cópia da deliberação que vier a ser proferida, bem como do relatório e do voto que a fundamentarem, ao Procurador-Chefe da Procuradoria da República na Bahia, nos termos do § 3º do art. 16 da Lei 8.443/1992 c/c o § 7º do art. 209 do Regimento Interno do TCU, para adoção das medidas que entender cabíveis." 
2.	O MP/TCU, representado pelo Procurador Marinus Eduardo De Vries Marsico, manifesta-se, em parecer à peça 28, de acordo com a proposta da unidade técnica.
	É o relatório.

Cyro Oliveira Silva Novais (OAB/BA 31.812) e outros.

Procurador Marinus Eduardo De Vries Marsico.

Tomada de contas especial. Recursos do FNAS. Não comprovação das despesas realizadas com parte dos recursos. Desvio de finalidade de outra parte. Citação. Revelia. Concessão de novo prazo ao município para recolhimento do débito de sua responsabilidade. Contas irregulares do ex-prefeito. Débito.

TOMADA DE CONTAS ESPECIAL (TCE)

Trata-se de tomada de contas especial instaurada pelo Ministério do Desenvolvimento Social e Combate à Fome, em razão da impugnação parcial das despesas referentes aos recursos repassados pelo Fundo Nacional de Assistência Social (FNAS) ao Município de Serrinha/BA, na modalidade fundo a fundo, à conta do Programa de Erradicação do Trabalho Infantil (PETI) , no exercício de 2004.
2.	No mencionado exercício, foi repassada ao município a importância de R$ 692.225,00. Conforme a avaliação, por meio da Nota Técnica 3878/2015, de 18/8/2015 (peça 1, p. 4-8) , sobre a aplicação desses recursos, constatou-se (1) ausência de comprovação de despesas e (2) utilização indevida de recursos destinados ao pagamento de bolsas às famílias do PETI para pagamento a fornecedores. O dano ao erário apurado em relação a essas irregularidades foi de R$ 132.081,30.
3.	Ante o insucesso das notificações encaminhadas ao responsável pelo MDS, aquele ministério instaurou a presente tomada de contas especial.
4.	No âmbito deste Tribunal, foi realizada inicialmente a citação do ex-prefeito Antônio Josevaldo Silva Lima imputando-lhe débito no valor total do dano apurado (peça 7) . Posteriormente, ante a constatação de que parte do débito se refere à utilização indevida de recursos do PETI/2004 para pagar fornecedores, despesa que teria beneficiado o município, foi realizada a citação solidária do responsável e do ente federado em relação a essa despesa, no valor total de R$ 40.000,00 (peça 15) . O ex-prefeito foi citado em relação ao débito no valor histórico de R$ 92.081,30, correspondente às despesas sem comprovação (peça 14) .
5.	O ex-prefeito manteve-se silente em relação à citação, apesar de o ofício citatório ter sido recebido em seu endereço constante do Sistema CPF da Receita Federal do Brasil (peças 6 e 16) . O município, teve deferido pedido de prorrogação de prazo para apresentação de defesa (peças 21-22) . Entretanto, transcorrido o prazo prorrogado, também não apresentou alegações de defesa, nem recolheu o valor do débito que lhe foi imputado. Dessa forma, nos termos do art. 12, § 3º, da Lei 8.443/1992, devem os citados ser considerados revéis, dando-se prosseguimento aos autos.
6.	A Sec/BA, após reavaliar a responsabilização pelo débito imputado solidariamente ao município e ao ex-prefeito, considerou que, ante a jurisprudência deste Tribunal, as despesas realizadas com desvio de finalidade em benefício do ente municipal devem ser imputadas apenas ao município. Assim, propôs julgar irregulares as presentes contas, imputando-se débito no valor histórico de R$ 40.000,00 ao município e de R$ 92.081,30 ao ex-prefeito. Tendo em vista a ocorrência da prescrição da pretensão punitiva, nos termos do Acórdão 1441/2016-TCU-Plenário, em razão de as despesas irregulares terem ocorrido em 2004, enquanto que as citações foram realizadas em 2017, afasta a possibilidade de aplicação da multa prevista no art. 57 da Lei 8.443/1992.
7.	Quanto ao julgamento, desde já, das contas do município, a unidade técnica fundamenta essa proposta no entendimento por mim manifestado no voto condutor do Acórdão 3114/2018-TCU-Primeira Câmara. 
8.	O Ministério Público junto ao TCU avalizou a proposta da unidade técnica.
9.	Acolho parcialmente as conclusões da Sec/BA, pois entendo não se aplicar, no presente caso, o entendimento que manifestei no voto condutor do Acórdão 3114/2018-TCU-Primeira Câmara como razão para não se conceder novo prazo ao município para recolhimento do débito. Naquela oportunidade, o ente municipal havia sido reiteradamente chamado aos autos, permanecendo inerte. No presente caso, entretanto, ocorreu a citação do ente apenas em uma oportunidade.
10.	Dessa forma, entendo que, nos termos do art. 202, § 3º, do Regimento Interno do TCU, considerando a impossibilidade de aferição da boa-fé da pessoa jurídica de direito público, deve ser concedido ao município novo e improrrogável prazo de quinze dias para que recolha a importância devida.
11.	Quanto ao ex-prefeito revel, não tenho reparos a fazer à proposta da unidade técnica. Não tendo aquele responsável trazido defesa aos autos tanto na fase interna desta tomada de contas especial, quanto por ocasião da citação promovida por este Tribunal, não há elementos no processo capazes de afastar a irregularidade da não comprovação das despesas realizadas na sua gestão com os recursos recebidos do FNAS. Assim, devem suas contas ser julgadas irregulares, desde já, com imputação do débito apurado no valor histórico total de R$ 92.081,30, que atualizados até 1º/01/2017, nos termos do art. 6º, § 3º, inciso I, da IN/TCU 71/2012, ultrapassa o valor de R$ 100.000,00 estabelecido no art. 6º, inciso I, da mesma norma. Deixa-se de aplicar a apenação pecuniária prevista no art. 57 da Lei 8.443/1992 em razão de ter operado, no presente caso, a prescrição da pretensão punitiva.  
12.	Por fim, deve ser enviada cópia da deliberação proferida nestes autos à Procuradoria da República no Estado da Bahia para o ajuizamento das ações que considere cabíveis, nos termos do art. 16, § 3º, da LO/TCU c/c o § 7º do art. 209 do RI/TCU.
	Ante o exposto, manifesto-me por que o Tribunal aprove o acórdão que ora submeto à apreciação deste Colegiado.
TCU, Sala das Sessões Ministro Luciano Brandão Alves de Souza, em 27 de agosto de 2019.
AUGUSTO SHERMAN CAVALCANTI 
Relator